【裁判字號】    99,訴,143
【裁判日期】    990331
【裁判案由】    返還不當得利
【裁判全文】
臺灣嘉義地方法院民事判決               99年度訴字第143號
原      告  乙○○
被      告  甲○○
訴訟代理人  侯清治律師
上列當事人間請求返還不當得利事件，本院於民國99年3月24日
言詞辯論終結，判決如下：
  主  文
被告應給付原告新臺幣貳拾壹萬柒仟伍佰陸拾陸元，及自民國九
十九年三月六日起至清償日止，按週年利率百分之五計算之利息
。
原告其餘之訴駁回。
訴訟費用由被告負擔三分之一，餘由原告負擔。
本判決第一項得假執行。但被告以新臺幣貳拾壹萬柒仟伍佰陸拾
陸元為原告預供擔保後，得免為假執行。
原告其餘假執行之聲請駁回。
  事實及理由
一原告起訴主張：原告與訴外人即被告之父黃謙舜原共有坐落嘉
  義市○○段○○段6-4號、6-5號土地，嗣經本院以民國91年度
  訴字第102號判決分割確定，將同段同小段6-14號、6-13號土
  地（下合稱系爭土地）分歸原告所有，並已辦妥分割登記。被
  告於系爭土地上搭建如嘉義市地政事務所民國98年8月12日函
  覆成果圖（下稱附圖）代號A占用上開6-14號土地面積1.04平
  方公尺、代號B占用6-13號土地面積21.66平方公尺之鐵骨造未
  蓋屋頂柱子（下稱鐵架），致原告根本無法進出系爭土地，且
  被告在系爭土地內搭建廁所，擺放水泥花台、盆栽，無權占有
  系爭土地，原告訴請拆屋還地，經本院以98年度訴字第360號
  事件（下稱前案訴訟）判決原告勝訴確定。被告於98年9月17
  日自行將該鐵架拆除，被告於此之前使用系爭土地並無正當合
  法權源，其因此受有相當於租金之利益，原告因此受有相當於
  租金之損害，依民法第179條規定及最高法院61年臺上字第169
  5號判例意旨，原告自得依不當得利規定，請求被告給付相當
  於租金計算之不當得利。又系爭土地位於嘉義市○○路火車站
  斜對面，交通便利、人口聚集，原告主張以土地申報地價之年
  息10﹪計算，並計算至98年9月17日止。聲明：被告應給付原
  告新臺幣（下同）634,234元及自起訴狀繕本送達翌日起至清
  償日止，按週年利率5﹪計算之利息，並請准供擔保，宣告假
  執行。
二被告則以：原告於前案訴訟98年9月28日更正訴之聲明狀記載
  ：地政機關於98年9月14日至現場鑑界後，被告業已將鐵皮屋
  越界部分拆除，其上仍有花台、盆栽及先前被告拆除廁所留下
  之磚塊、蹲式馬桶等廢棄物尚未移除等語，上開花台、盆栽乃
  被告之父黃謙舜所有，拆除廁所所留下之磚塊、蹲式馬桶等廢
  棄物係向前手買進時就已存在，均非被告所為，自無不當得利
  。又原告於94年7月21日向嘉義市西區區公所申請調解，原告
  當場同意自行請人估價拆遷，就是未鑑界未知從何拆還原告，
  雖此難據為被告有權占用之依據，但已得結論，只要鑑界屬原
  告即無條件拆遷，是縱有其權利，但已拋棄權利，要自行處理
  ，至該廢棄物未拆除，是原告要請人自行處理結果，何況，之
  後原告迄未請人估價拆遷，被告於前案訴訟判決後約於98年11
  月底將水泥、花台、盆栽清除騰空，上開物品為黃謙舜所有，
  被告要無受有利益可言。且上開土地均為黃謙舜所有，原告於
  黃謙舜臥病在床，不能行事，始提出前案訴訟，並由被告擔任
  訴訟代理人，且因被告應允原告要自行處理，故未上訴確定，
  詎原告遂要求拆屋還地，被告因黃謙舜尚健在，該花台、盆栽
  為黃舜謙所有，被告無權也無義務處理，拆除廁所所留下之磚
  塊、蹲式馬桶等係自前手莊清龍買進就已存在，悉為黃謙舜所
  有，嗣原告於黃舜謙97年9月17日過世後，才向被告請求拆屋
  還地，按此，被告、訴外人黃鐘生、黃桂英、黃素梅、黃琇蘭
  、黃琇雯均為黃舜謙之法定繼承人，何只告被告。又原告提不
  出被告受有多少之確實利益，遑及以土地申報地價之年息10﹪
  計算相當於租金之利益。被告搭設上開鐵架是黃舜謙傳達給被
  告，效力及於黃舜謙，被告沒有不當得利。且原告鑑界就馬上
  拆除被告並無占有之意思，因分割線不平整，無法鑑界，使被
  告無法拆除等語置辯。聲明：原告之訴及假執行之聲請均駁回
  ，如受不利判決，請准供擔保，宣告免為假執行。
三下列事項為兩造所爭執（見本院99年3月24日筆錄第3頁），應
  堪採認：
(一)系爭土地為原告所有，原告於92年6月27日登記為所有權人。
(二)被告於系爭土地上搭建如附圖代號A占用上開6-14號土地面積1
  .04平方公尺、代號B占用6-13號土地面積21.66平方公尺之鐵
  架，經原告訴請拆屋還地，並經本院以前案訴訟判決原告勝訴
  確定。
(三)上開6-13號土地自93年至98年11月申報地價為每平方公尺50,6
  28元，6-14號土地自93年至98年11月申報地價為每平方公尺47
  ,424元。
四兩造爭執事項：原告主張依不當得利關係，請求被告返還所受
  利益，有無理由？原告得請求金額為何？
(一)被告於系爭土地上搭建如附圖代號A占用上開6-14號土地面積1
  .04平方公尺、代號B占用6-13號土地面積21.66平方公尺之鐵
  架，經原告訴請拆屋還地，並經本院以前案訴訟判決原告勝訴
  確定，已如前述。被告雖以前揭情詞置辯。然查：1.原告與被
  告之父黃謙舜原共有嘉義市○○段○○段6-4號、6-5號土地，
  嗣經本院以91年度訴字第102號判決分割，將系爭土地分歸原
  告所有，並經辦竣分割登記，現系爭土地登記為原告所有等情
  ，有土地登記謄本在卷可稽，原告主張系爭土地為其所有，應
  屬可採。至被告固提出土地買賣契約書、本院63年度訴字第45
  1號判決、黃乾同意書為據，又土地買賣契約書雖記載買受人
  為黃舜謙。然依本院63年度訴字第451號判決書記載，黃舜謙
  亦主張買受人為原告及黃舜謙，且法院判決亦同此認定。至黃
  乾同意書固記載願將原告應有部分2分之1移轉登記予黃舜謙，
  然尚難據此認系爭土地為黃舜謙所有，是被告辯稱系爭土地為
  黃舜謙所有，自難憑採。2.被告於系爭土地上搭建如附圖代號
  A占用上開6-14號土地面積1.04平方公尺、代號B占用6-13號土
  地面積21.66平方公尺之鐵架，經原告訴請拆屋還地，並經本
  院以前案訴訟判決原告勝訴確定，已如前述。且上開鐵架係被
  告出資搭建乙節，亦據其於前案訴訟自承無誤（見前案訴訟卷
  第29頁、第51頁），上開鐵架既為被告所出資搭建，被告自有
  事實上處分權及使用、收益權，而該鐵架坐落系爭土地面積如
  上所述，則被告就上開鐵架占用系爭土地，自屬獲有利益，故
  被告辯稱：其搭設上開鐵架是黃舜謙傳達給被告，效力及於黃
  舜謙，被告沒有不當得利，實不足採。3.本件原告係以被告搭
  建上開鐵架，占用系爭土地為無權占有，而請求被告返還不當
  得利，要與黃舜謙之其餘繼承人無涉，被告辯稱：被告、訴外
  人黃鐘生、黃桂英、黃素梅、黃琇蘭、黃琇雯均為黃舜謙之法
  定繼承人，為何只告被告等語，亦無可採。4.被告雖辯稱：原
  告於94年7月21日向嘉義市西區區公所申請調解，原告當場同
  意自行請人估價拆遷等語。然此為原告所否認，原告復未提出
  證據以資證明，自難憑採。被告另辯稱：因未鑑界未知從何拆
  還原告，原告鑑界就馬上拆除，被告無占有意思，因分割線不
  平整，無法鑑界，使被告無法拆除等語。然被告於上開原告與
  黃舜謙分割共有物事件為黃舜謙之訴訟代理人，此為被告所自
  承，並有被告提出之91年度訴字第102號判決在卷可稽，足見
  被告對系爭土地之分割線並非無所悉，被告所辯，要無可採。
(二)按無法律上之原因而受利益，致他人受損害者，應返還其利益
  ，民法第179條前段定有明文。無權占有他人土地、建物者，
  可能獲得相當於租金之利益，為社會通常之觀念（最高法院61
  年度臺上字第1695號判例要旨參照）。本件被告就上開鐵架占
  用系爭土地，並未提出有占用之合法權源，則原告依民法第17
  9條規定，請求被告返還所受利益，自屬有據。次按城市地方
  房屋之租金，以不超過土地及其建築物申報總價年息10﹪為限
  ，土地法第97條第1項定有明文。此項規定於租用基地建築房
  屋準用之，同法第105條亦有明文。土地法第97條所謂土地及
  建築物之總價額，土地價額依法定地價，土地法施行法第25條
  定有明文。而法定地價，依土地法第148條規定，係土地所有
  人依該法規定所申報之地價。故土地法第97條所謂之申報價額
  ，即指該土地之申報地價而言。又基地租金之數額，除以基地
  申報地價為基礎外，尚須斟酌基地之位置，工商業繁榮之程度
  ，承租人利用基地之經濟價值及所受利益等項，並與鄰地租金
  相比較，以為決定，並非必達申報總地價年息10﹪最高額（最
  高法院68年臺上字第3071號判例要旨參照）。經查，上開6-13
  號土地自93年至98年11月申報地價為每平方公尺50,628元，6-
  14號土地自93年至98年11月申報地價為每平方公尺47,424元，
  已如前述，本院審酌原告主張系爭土地面臨嘉義市○○路，斜
  臨火車站等情，為被告所不爭執，交通方便，又被告係於系爭
  土地上架設鐵架等情，認原告請求相當於租金之不當得利，以
  申報地價年息5﹪計算，尚稱妥適。
(三)次按租金之請求權因5年間不行使而消滅，既為民法第126條所
  明定，則凡無法律上之原因而獲得相當於租金之利益，致他人
  受損害時，如該他人之返還利益請求權已逾租金短期消滅時效
  之期間，債務人並為時效之抗辯者，其對於該相當於租金之利
  益，不得依不當得利之法則，請求返還（最高法院85年度臺上
  字第711號判決意旨參照）。又時效完成後，債務人得拒絕給
  付，民法第144條定有明文。經查，原告於99年2月26日起訴請
  求被告返還本件不當得利，此有原告民事起訴狀本院收文戳章
  可稽，依此計算回溯5年消滅時效，則自94年2月27日前（不含
  94年2月27日）之不當得利返還請求權則已罹於時效，被告為
  時效之抗辯，拒絕給付，應屬有據。從而，原告依不當得利之
  法律關係，請求被告返還自94年2月27日起至98年9月17日止之
  不當得利，應屬有據。依上計算，原告請求被告返還不當得利
  217,566元【計算式：〔（47,424×1.04×5﹪×3）＋（47,42
  4×1.04×5﹪÷12×9）＋（47,424×1.04×5﹪÷12×17／30
  ）〕＋〔（50,628×21.66×5﹪×3）＋（50,628×21.66×5
  ﹪÷12×9）＋（50,628×21.66×5﹪÷12×17／30）〕＝7,3
  98.1＋1,8 49.5＋116.4＋164,490.3＋41,122.5＋2,589.2＝2
  17,566】，應屬有據。
五末按給付無確定期限者，債務人於債權人得請求給付時，經其
  催告而未為給付，自受催告時起，負遲延責任。其經債權人起
  訴而送達訴狀，或依督促程式送達支付命令，或為其他相類之
  行為者，與催告有同一之效力。民法第229條第2項定明文。又
  遲延之債務，以支付金錢為標的者，債權人得請求依法定利率
  計算之遲延利息。應付利息之債務，其利率未經約定，亦無法
  律可據者，週年利率為5﹪。同法第233條第1項本文、第203條
  亦定有明文。本件被告於99年3月5日收受起訴狀繕本，有送達
  證書1紙在卷可稽。從而，原告依民法不當得利法律關係，請
  求被告給付217,566元，及自起訴狀繕本送達翌日即99年3月6
  日起至清償日止，按週年利率5﹪計算之利息，應予准許。逾
  此部分請求則無理由，應予駁回。
六本件原告勝訴部分，固陳明願供擔保，請准為宣告假執行，惟
  本件所命被告給付之金額未逾50萬元，依民事訴訟法第389條
  第1項第5款之規定，自當由本院依職權宣告假執行；另被告陳
  明願供擔保，請准宣告免為假執行，經核並無不合，爰酌定相
  當之擔保金額准許之。至原告敗訴部分，其訴既經駁回，其假
  執行之聲請亦失所依附，應併予駁回。
七本件事證已臻明確，兩造其餘攻擊防禦方法，經核與本件判決
  結果不生影響，爰不一一論敘。
八據上論結，原告之訴為有理由，依民事訴訟法第79條、第389
  條第1項第5款、第392條第2項，判決如主文。
中    華    民    國    99    年    3     月    31    日
                  民事第三庭  法  官  蘇雅慧
正本係照原本作成。
如不服本判決，應於送達後20日內，向本院提出上訴狀並表明上
訴理由，如於本判決宣示後送達前提起上訴者，應於判決送達後
10日內補提上訴理由書（須附繕本）。
中    華    民    國    99    年    3     月    31    日
                              書記官  劉昀匊

司法院資訊處製作；財團法人民間司法改革基金會備份。
